臺灣高雄地方法院刑事判決　　　　　　 100年度易字第1189號
公　訴　人　臺灣高雄地方法院檢察署檢察官
被　　　告　蔡錦標
上列被告因詐欺案件，經檢察官提起公訴（99年度偵字第36525
號），本院判決如下：
    主  文
蔡錦標犯詐欺取財罪，處有期徒刑伍月，如易科罰金，以新臺幣
壹仟元折算壹日。
    事  實
一、蔡錦標因欠缺交通工具，思以租車方式詐取機車代步，自始
    非以承租機車之真意，竟意圖為自己不法之所有，基於詐欺
    取財之犯意，於民國98年12月16日上午11時16分許，前往蔡
    明潭所經營位在嘉義市○○路588 號之「大象機車出租行」
    （下稱大象租車行），佯以承租機車為由，簽訂機車租賃契
    約書，向蔡明潭承租大象租車行所有之車號635-CHQ 號重機
    車1 部（含機車大鎖1 副、安全帽1 頂。檢察官起訴書漏載
    大鎖及安全帽），約定租期自當日上午11時16分起至晚間11
    時16分止，共計半日，租金新臺幣（下同）200 元，惟在租
    賃契約書之承租人聯絡電話欄位，隨意編寫實際上並不存在
    之行動電話門號0000000000號，且明知其未居住於戶籍地，
    仍在該契約書之住址欄位填載戶籍地址，故不註明實際住址
    ，以規避車行追討機車，致蔡明潭誤信其有承租機車之真意
    ，陷於錯誤而將上述機車（含大鎖、安全帽）交付。蔡錦標
    隨即騎乘上述機車前往高雄，未返回嘉義還車，更拒與車行
    聯絡，而以此詐術方式，詐取上述機車（含大鎖、安全帽）
    供己代步，經蔡明潭依租賃契約書上所載之住址及聯絡電話
    ，多方聯繫無果，始悉受騙，並於99年1 月11日提起告訴。
    嗣蔡錦標因另案通緝，於99年7 月14日（起訴書誤載19日）
    在高雄地區為警緝獲，始以電話通知大象租車行，告以機車
    之停放位置，經大象租車行自行派人取回。
二、案經蔡明潭訴由臺灣嘉義地方法院檢察署檢察官呈請臺灣高
    等法院檢察署檢察長移轉臺灣高雄地方法院檢察署檢察官偵
    查起訴。
    理  由
一、本判決所引用據以認定事實之各項證據，業據當事人於審理
    時表示對於證據能力「沒有意見」（見本院100 年度審易字
    第1869號卷〈下稱審易卷〉第28頁），且於調查證據時，均
    已知悉證據之內容，皆未於言詞辯論終結前聲明異議。本院
    審酌各該證據作成之客觀環境及條件，並無違法不當取證或
    其他顯不可信之情形，作為證據使用皆屬適當，依刑事訴訟
    法第159 條之5 之規定，均有證據能力，合先敘明。
二、訊據被告蔡錦標固坦認確有承租上述機車遲未返還等情，惟
    矢口否認有何詐欺犯行，辯稱：租車當時伊因假釋出監不久
    ，擔任送瓦斯之工作，又摔斷手，才承租上述機車南下高雄
    找工作，因一時之間找不到工作，又沒有錢返回嘉義，心想
    等找到工作後，存錢將該部機車買下，但找到工作後，薪水
    支付基本生活就不夠了，所以不敢聯絡車行，並未詐欺云云
    。經查：
  (一)被告有於前揭時、地，向大象租車行承租機車，租期半日，
    於取得上述機車（含機車大鎖1 副、安全帽1 頂）後，隨即
    騎乘南下高雄，未於約定時間還車，亦未與車行聯繫，長期
    供己代步，迄99年7 月14日，因另案通緝而經警在高雄緝獲
    後，始以電話通知該車行，告以停放位置，由車行自行取回
    機車等情，已據被告於本院審理中自承不諱（見本院審易卷
    第25頁、本院100 年度易字第1189號卷〈下稱易字卷〉第59
    -61 頁），且經告訴代理人即大象租車行之員工黃耀靚於偵
    查時指訴綦詳（見臺灣嘉義地方法院檢察署99年度交查字第
    195 號卷〈下稱偵二卷〉第11-12 頁、同署99年度偵緝字第
    428 號卷〈下稱偵三卷〉第40-41 頁），並有機車租賃契約
    書影本、大象租車行之營利事業登記證影本、車號635-CHQ
    號重機車之車籍查詢資料在卷為憑（見臺灣嘉義地方法院檢
    察署99年度他字第100 號卷〈下稱偵一卷〉第3 、5 頁、臺
    灣高雄地方法院檢察署99年度偵字第36525 號卷〈下稱偵四
    卷〉第23頁），此部分之事實已堪認定。又被告為警緝獲之
    日期應為99年7 月14日，有臺灣高等法院檢察署在監（所）
    通緝中案件清單在卷可查（見偵三卷第2 頁），檢察官起訴
    書誤載為99年7 月19日，應予更正。
  (二)被告雖否認有詐欺犯意，並以前詞置辯，然大象租車行位於
    嘉義市○○路588 號，與高雄市之間距離約106 公里，業經
    檢察官提出電子地圖在卷可查（見偵四卷第24-27 頁），而
    被告辯稱其係租車南下找工作，能否於半日之間往返兩地，
    已然可疑；況被告於租車後，隨即騎乘南下高雄，並於到達
    高雄後，即長期滯留，使用該機車作為代步工具，未再返回
    嘉義，直至99年7 月14日，因另案通緝而為警在高雄緝獲後
    ，始以電話通知大象租車行，告以停車地點，足見其於租車
    時，已決意遠赴高雄而無意還車。又被告前於90年間，曾因
    向租車業者「一流機車行」承租機車未還，遭車行負責人對
    其提起告訴，經檢察官偵查結果，以被告於租期未屆滿前，
    即以電話通知一流機車行，告以因交通事故受傷，無法將機
    車騎回，並告知機車現在地點，由該車行自行派員取回等情
    ，因認被告應無不法所有之意圖，而為不起訴處分，有臺灣
    嘉義地方法院檢察署92年度偵字第330 號不起訴處分書在卷
    可參（見本院易字卷第29-30 頁），顯見被告已有承租機車
    因故未能及時還車時，應主動向出租車行聯繫之經驗及常識
    。然其於99年12月16日向大象租車行承租上述機車，並騎乘
    南下高雄後，竟從此杳無音訊，未曾與大象租車行聯繫，而
    長期使用該部機車代步，迄租期屆滿7 個月後，於99年7 月
    14日為警緝獲時，始以電話通知大象租車行前往機車之停放
    地點取車，足徵其並非不知於租期屆滿時如未能還車，即應
    與出租之車行聯絡，告知不能歸還之原因及機車現在之地點
    ；亦非不知大象租車行之電話號碼，益徵其確於租車當時即
    已決意騎乘上述機車遠赴高雄，供己長期使用代步，拒不與
    大象租車行聯繫，而有不法所有之意圖甚明。
  (三)參以被告於租賃契約書上填載之住址，為其戶籍地址嘉義縣
    新港鄉大竹圍23之1 號（見偵一卷第3 頁），然被告於本院
    審理時供稱：該址為其二哥之住處，被告並未居住該地等語
    （見本院易字卷第56頁），卻未於租賃契約書上填載其實際
    住居；且於租賃契約書上所填載之聯絡電話0000000000號，
    經本院向國內各家電信業者查詢結果，非屬任何一家之門號
    ，有本院電信資訊連結作業系統查詢表、亞太電信股份有限
    公司100 年8 月23日函覆傳真、遠傳電信股份有限公司100
    年8 月25日函覆傳真、威寶電信股份有限公司100 年8 月25
    日函覆傳真、中華電信股份有限公司100 年8 月25日函覆、
    臺灣大哥大股份有限公司100 年8 月22日函覆在卷可參（見
    本院易字卷第39、46-51 頁），且經本院書記官試撥該門號
    之結果為空號，亦有本院100 年9 月20日公務電話記錄在卷
    可考（見本院易字卷第52頁），足證被告於機車租賃契約書
    上所留之聯絡電話，實際上並不存在，而係隨意杜撰假號碼
    ，足見被告於租車當時，即已預料大象租車行將來定須藉由
    租賃契約書上所留住址及聯絡電話，向其追討機車，故預先
    填載將來必然無從聯繫之資料，復於租車後拒不與車行聯絡
    ，顯然自始即無還車之真意，僅係以佯稱租車之詐術方法，
    使告訴人即大象租車行之負責人蔡錦標誤信其有租車、還車
    之真意，致陷於錯誤而交付上述機車無疑。
  (四)被告雖辯稱於承租機車南下高雄後，因手指骨折舊傷，無法
    找到工作，缺錢返回嘉義還車；上述0000000000號行動電話
    則係向侄子所借，於南下高雄後，因缺錢花用，已變賣花用
    云云。然依其所提出國軍高雄總醫院診斷證明書之記載，其
    係於98年10月31日就診治療，醫囑為「宜門診複查及休養14
    日」（見本院審易卷第30頁），於租車日期99年12月16日，
    已相隔1 個月，尚且能騎乘機車約106 公里南下高雄，其傷
    勢是否影響謀職，更增可疑。又所辯上述0000000000號行動
    電話係其侄子所有云云，與本院查證結果不符，何況其若將
    該行動電話變賣，所得現款更足以撥打公共電話聯繫大象租
    車行，甚至直接返回嘉義還車；又其供稱於南下高雄後，嗣
    已謀得載運瓦斯之工作，按日計薪，豈有不能利用任何電話
    聯絡大象租車行，告知機車所在之理。被告所辯各節，顯然
    違背常情，核屬卸責之詞，不足採信。
  (五)綜上所述，本件事證明確，被告上述犯行，已堪認定，應予
    依法論科。
三、按刑法上之侵占罪，係以意圖為自己或第三人不法之所有，
    擅自處分自己所持有他人之物，或變易「持有」為「所有」
    之意思，逕為所有人之行為，為其構成要件，其前提為原先
    本係適法之持有，嗣後始更易為不法所有或處分，始稱相當
    。如其持有係基於不法所有之原因，並出於非法方法，而非
    合法持有者，則應視其方法為何，分別成立詐欺、竊盜、搶
    奪或強盜罪，並無成立侵占罪之餘地。若行為人自始即圖為
    自己不法之所有，以詐術或其他欺罔不實之方法，使相對人
    陷於錯誤，而為財物之交付者，應屬詐欺罪範疇，不能論以
    侵占之罪（最高法院92年度臺上字第1821號、86年度臺上字
    第7051號、84年度臺上字第1875號、80年度臺上字第5148號
    判決意旨參照）。被告蔡錦標租車時，先在機車租賃契約書
    上填載虛構之聯絡電話及非實際住居之聯絡地址，藉以規避
    大象租車行追討機車，復於租車後隨即騎乘南下高雄，長期
    滯留而使用該機車代步，拒不與該車行聯絡，顯然自始即無
    租車及還車之真意，僅係以佯稱租車之詐術方法，使告訴人
    蔡明潭陷於錯誤，而交付上述機車（含大鎖、安全帽）供其
    使用。揆諸上述最高法院判決意旨，自應論以詐欺取財罪，
    而非成立侵占罪。又被告於詐取上述機車得手後，長期供己
    代步，迄7 個月後因另案通緝為警緝獲，始以電話通知大象
    租車行派員取車，自無解於詐欺取財罪之成立，併予敘明。
四、核被告蔡錦標所為，係犯刑法第339 條第1 項之詐欺取財罪
    。審酌被告前有妨害公務、逃亡、恐嚇取財、竊盜、強盜等
    多項前科（或已執行完畢逾5 年，或於本件行為之後始執行
    完畢，均未構成累犯），有臺灣高等法院被告前案紀錄表在
    卷可按（見本院易字卷第64-80 頁），素行不良，且其年值
    青壯，不循正當途徑賺取所需，竟佯以租車方式，詐取告訴
    人之機車，供己代步，價值觀念偏差，於詐得上述機車使用
    達7 個月後，因另案為警緝獲，始以電話通知告訴人派員取
    車，使用期間不僅耗損機車，更妨害告訴人出租收益，造成
    財產上之損害，犯罪所生危害非微，迄未與告訴人達成和解
    ，亦未賠償分文，犯罪後態度欠佳；衡以其教育程度為高職
    肄業、搬運瓦斯為業，業據供明在卷，並有個人戶籍查詢資
    料可稽（見本院易字卷第25、59頁），及其犯罪動機、手段
    、情節、生活狀況等一切情狀，量處如主文所示之刑，並諭
    知如主文所示之易科罰金折算標準。
據上論斷，應依刑事訴訟法第299 條第1 項前段，刑法第339 條
第1 項、第41條第1 項前段，刑法施行法第1 條之1 ，判決如主
文。
本案經檢察官謝長夏到庭執行職務。
中    華    民    國   100    年    10    月    6     日
                  刑事第十六庭  審判長法  官  施柏宏
                                      法  官  洪榮家
                                      法  官  林柏壽
以上正本係照原本作成。
如不服本判決應於收受判決後10日內向本院提出上訴書狀，並應
敘述具體理由。其未敘述上訴理由者，應於上訴期間屆滿後20日
內向本院補提理由書（均須按他造當事人之人數附繕本）「切勿
逕送上級法院」。
中    華    民    國   100    年    10    月    6     日
                                      書記官  洪嘉慧
附錄本案論罪科刑法條：
刑法第339 條第1 項
意圖為自己或第三人不法之所有，以詐術使人將本人或第三人之
物交付者，處5 年以下有期徒刑、拘役或科或併科1 千元以下罰
金。